臺灣高等法院高雄分院民事判決
111年度重上字第34號
上  訴  人  覃兆年  
訴訟代理人  劉睿哲律師
被  上訴人  國軍退除役官兵輔導委員會彰化農場


法定代理人  劉雅魁  
訴訟代理人  鄧國璽律師
上列當事人間請求塗銷所有權移轉登記事件，上訴人對於中華民
國111年1月28日臺灣屏東地方法院109年度重訴字第42號第一審
判決提起上訴，本院於111年10月19日言詞辯論終結，判決如下
：
    主      文
上訴駁回。
第二審訴訟費用由上訴人負擔。
    事實及理由
一、被上訴人於本件訴訟繫屬期間，原法定代理人吳專誠變更為
    劉雅魁，並經被上訴人具狀聲明承受訴訟，有聲明承受訴訟
    狀、行政院國軍退除役官兵輔導委員會（下稱退輔會）民國
    111年4月14日輔人字第1110027993號人事命令為憑（見本院
    卷第111、115頁），於法並無不合，應予准許。
二、被上訴人主張：訴外人即上訴人之父覃安慶（殁於94年3月4
    日）於50年1月16日退伍，退伍後安置於伊所屬之屏東隘寮
    農場，並經政府依反共抗俄戰士授田條例（下稱戰士授田條
    例），將原判決附表（下稱附表）「變更後土地標示」欄所
    示土地應有部分18分之1（下稱系爭應有部分）授予覃安慶
    自耕，於50年8月28日辦畢所有權移轉登記。覃安慶嗣於57
    年11月1日自請離場，改以就業方式安置，並依行政院國軍
    退除役官兵輔導委員會所屬農場授田後年老暨離場場員土地
    財產處理辦法（下稱系爭離場辦法）第3條規定，自願交還
    系爭應有部分予中華民國，由退輔會轉介安置在基隆市政府
    民防指揮部擔任技工，是依民法第759條規定，中華民國不
    待登記即原始取得系爭應有部分，並以伊為管理機關，依系
    爭離場辦法第8條第2項規定，屏東隘寮農場即得囑託當地地
    政機關將系爭應有部分辦理國有登記。詎屏東隘寮農場疏未
    辦理，致系爭應有部分始終登記在覃安慶名下，上訴人為覃
    安慶之繼承人，於96年間因自附表「變更前土地標示」欄編
    號3至8及同地段744-5地號土地分割而出之屏東縣長治鄉番
    子寮段742-6、742-14、742-16、742-20、742-22、742-24
    、742-26等土地（以下合稱742-6等7筆土地）遭徵收，而領
    取補償金共新臺幣（下同）805,138元（下稱系爭徵收補償
    金），再於107年4月11日以繼承為原因，辦畢系爭應有部分
    移轉登記（下稱系爭移轉登記）。惟系爭應有部分既經中華
    民國於57年11月原始取得，即非覃安慶之遺產，上訴人領取
    系爭徵收補償金並取得系爭應有部分，係無法律上原因，致
    被上訴人受有損害，爰先位主張依繼承及民法第179條請求
    上訴人將系爭應有部分移轉登記予中華民國，並返還系爭徵
    收補償金；倘先位無理由，則中華民國已原始取得系爭應有
    部分所有權，爰備位主張依民法第767條第1項中段規定，請
    求上訴人塗銷系爭移轉登記，將系爭應有部分回復為中華民
    國所有，並依民法第179條規定，請求上訴人返還系爭徵收
    補償金等語。於原審聲明：㈠先位聲明：①上訴人應將系爭應
    有部分移轉登記為中華民國所有，管理者為被上訴人。②上
    訴人應給付被上訴人805,138元。㈡備位聲明：①上訴人應塗
    銷系爭移轉登記。②上訴人應給付被上訴人805,138元。㈢就
    金錢給付部分願供擔保，請准宣告假執行。
三、上訴人則以：覃安慶自50年1月16日起經安置在屏東隘寮農
    場，嗣於50年8月26日因政府授田自耕，而取得系爭應有部
    分，且無自願交還授田情事，被上訴人應就其主張之事實負
    舉證責任。又伊於96年間接獲原法院提存所通知，依法領取
    系爭徵收補償金，於107年間接獲地政機關通知逾期未辦理
    系爭應有部分繼承登記，而辦畢系爭移轉登記，伊所為均有
    法律上原因，要無不當得利。再者，系爭徵收補償金已經花
    用一空，而無現存利益，依民法第182條第1項規定，伊自得
    免負返還或償還之責。倘被上訴人之先位請求為有理由，則
    被上訴人於57年間即可囑託地政機關辦理系爭土地應有部分
    之國有登記，卻遲至109年2月27日始提起本件訴訟，其請求
    權因罹於15年時效期間而消滅，伊亦得拒絕給付等語置辯。
四、原審判決依被上訴人先位之訴，為被上訴人全部勝訴之判決
    ，並為供擔保准免假執行之宣告。上訴人不服，提起上訴，
    並於本院聲明：㈠原判決廢棄。㈡被上訴人在第一審之訴及假
    執行之聲請均駁回。被上訴人則聲明：上訴駁回。
五、兩造不爭執事項：
  ㈠附表所示土地除系爭應有部分外，均經登記為以被上訴人為
    管理機關之國有土地，應有部分均為18分之17。
  ㈡覃安慶於50年1月16日退伍，自斯時起安置在被上訴人所屬之
    屏東隘寮農場，經政府依戰士授田條例，將系爭應有部分移
    轉為覃安慶所有，於50年8月28日辦畢所有權移轉登記。
  ㈢覃安慶自57年11月1日起，在基隆市政府民防指揮部擔任技工
    ；自65年8月1日起，在基隆市警察局中山區戶政事務所擔任
    戶籍員。
　㈣覃安慶於94年3月4日死亡，上訴人為其繼承人，並於107年4
    月11日以繼承為原因，將系爭應有部分移轉登記為上訴人所
    有（即系爭移轉登記）。
　㈤742-6地號等7筆土地於88年間自附表「變更前土地標示」欄
    編號3至8及同地段744-5地號土地分割而來。
　㈥上訴人於96年間領取742-6地號等7筆土地之補償金共805,138
    元（即系爭徵收補償金）。　
六、本件爭點為：㈠中華民國是否原始取得系爭應有部分之所有
    權？㈡被上訴人以中華民國管理機關之地位，先位主張依繼
    承及民法第179條規定，請求上訴人將系爭應有部分移轉登
    記為國有，有無理由？上訴人所為時效抗辯是否可採？㈢被
    上訴人先位主張依繼承及民法第179條規定，請求被上訴人
    返還系爭徵收補償金，有無理由？茲將本院判斷分述如下：
　㈠中華民國是否原始取得系爭應有部分之所有權？
　⒈按不動產物權，依法律行為而取得、設定、喪失及變更者，
    非經登記，不生效力。民法第758條第1項定有明文。又因繼
    承、強制執行、徵收、法院之判決或其他非因法律行為，於
    登記前取得不動產物權者，應經登記，始得處分其物權。民
    法第759條亦有明定。是依民法第759條文義以觀，該等事由
    所生物權變動，或有法律可據，或有國家機關公權力介入，
    該國家機關公權力介入後均有對外公告程序（強制執行法第
    81條第1項、第84條；土地徵收條例第18條、第48條；民事
    訴訟法第223條、第224條參照），其變動業已發生，存在狀
    態亦甚明確，核與物權公示之要求無違，且辦理登記作業之
    期程緩、速較無礙交易安全，故不以登記為生效要件，而於
    法律規定事由發生時，即生物權變動效力。
　⒉惟按78年12月27日公布廢止之戰士授田條例第8條第4款規定
    ，戰士依其就業志願不願領受田地者，給以地價不再授田；
    及108年5月15日公布廢止之戰士授田憑據處理條例第2條第1
    項規定，領有戰士授田憑據人員，應依本條例規定，申請登
    記發給補償金，經核發補償金後，收回戰士授田憑據，不再
    授田等語，均僅係給以地價不再授田，或核發補償金後不再
    授田之規定，至於此種情形是否毋待登記即由國家機關回復
    取得土地所有權之法律效果，及該法律效果係基於國家機關
    何種公權力之介入及其程序，前開條例或辦法均無明文，即
    難認屬民法第759條所稱「其他非因法律行為，於登記前取
    得不動產物權」事由。至於退輔會以90年3月9日（90）輔捌
    字第1191令發布廢止之系爭離場辦法，乃退輔會為處理所屬
    農場授田後年老及離場場員之土地財產訂定之，業據系爭離
    場辦法第1條文義揭示至明，而該辦法第3條第1項僅規定：
    「授田場員或其繼承人自願交還原由政府授與之土地財產者
    ，發還其戰士授田憑據，並由輔導會酌予補償土地改良費。
    」對照該辦法第8條第2項規定：「前項交還或收回土地應由
    農場檢附有關證件囑託當地地政機關辦理國有登記，並以輔
    導會為管理機關。所有登記規費全部豁免。」等語，可知依
    該辦法交還原由政府授與之土地，應辦理國有登記，並無逕
    生物權變動之規定，該辦法自非民法第759條所稱取得不動
    產物權之法規依據。準此，授田場員或其繼承人雖依系爭離
    場辦法第3條第1項規定自願交還原由政府授與之土地財產，
    並經退輔會發還戰士授田憑據，並給予補償金，仍須依民法
    第758條規定辦理所有權移轉登記，始能取得土地所有權。
    被上訴人主張退輔會毋待辦理所有權移轉登記，即得逕依系
    爭離場辦法第3條第1項規定，回復原由政府授與土地之所有
    權云云，核與民法第759條規定不合，為不足採。
　⒊被上訴人主張覃安慶已依系爭離場辦法第3條第1項、戰士授
    田憑據處理條例第2條第1項規定，自願繳回授田土地，換回
    戰士授田憑據後，已持戰士授田憑據申請登記發給補償金，
    並經政府核發補償金後，收回戰士授田憑據，不再授田等情
    ，業據被上訴人提出覃安慶繳還之系爭應有部分所有權狀為
    憑，且經本院當庭核對原本無訛，上訴人亦不爭執前開所有
    權狀原本之真正（見原審卷㈠第533至557頁，本院卷第168頁
    ），應認覃安慶確有自願繳回系爭應有部分之事實。惟上訴
    人否認覃安慶領訖戰士授田補償金。經查：
  ⑴覃安慶於50年1月16日退伍，退伍後安置在被上訴人所屬之屏
    東隘寮農場，經政府依戰士授田條例，將系爭應有部分移轉
    為覃安慶所有，於50年8月28日辦畢所有權移轉登記等情，
    為兩造所不爭執，可知覃安慶於50年8月28日已獲中華民國
    政府授田，並為屏東隘寮農場之場員。又覃安慶於繳還系爭
    應有部分所有權狀予被上訴人後，取回戰士授田憑據，自57
    年11月1日起，在基隆市政府民防指揮部擔任技工；自65年8
    月1日起，在基隆市警察局中山區戶政事務所擔任戶籍員之
    事實，亦為兩造所不爭執，可見覃安慶於57年11月1日自願
    離場，並接受改以就業方式安置，係屬戰士授田憑據處理條
    例第5條第4款所稱領有戰士授田憑據，並經輔導就業或現任
    公職之退除役戰士。
　⑵又依戰士授田憑據處理條例第5條規定，領有戰士授田憑據，
    並申請登記發給補償金人員年逾55歲者，其補償金於本條例
    施行屆滿6個月之翌日起，6個月內一次發給；於本條例施行
    屆滿1年後申請登記者，於申請登記之日起，3個月內一次發
    給。而覃安慶出生於00年0月00日，有身分證影本在卷可稽
    （見原審卷㈢第167頁），其自74年5月16日起即年逾55歲，
    且自願離場領回戰士授田憑據，已具備申請登記發給補償金
    之資格。再依108年10月18日廢止之戰士授田憑據處理條例
    施行細則第26條規定，發放單位對申請登記人所持據以補償
    金之證件，均應詳為查驗，符合者發給補償金，並收回戰士
    授田憑據原本；證件不齊全者，應請其於30日內補正（見原
    審卷㈢第139頁），參以國防部後備指揮部109年7月3日、109
    年9月26日函覆原法院，稱：覃安慶於80年12月間寄發信函
    向前聯勤總部留守業務署申請戰士授田憑據補償金，經該署
    受理後，於81年1月25日函請覃安慶補正未輔導就養或安養
    、就業證明、就任公職級職證明、全部戶籍謄本等資料，嗣
    經覃安慶補正前開資料，由該署依戰士授田憑據處理條例施
    行細則第21、22、26條規定審查無誤後，由基隆市團管區通
    知覃安慶領取戰士授田補償金領據四聯單，並回收其戰士授
    田憑據，發給補償金10萬元由覃安慶領訖後，由財勤單位將
    領據第四聯退還留守業務署存查等情，並檢附申請核發補償
    金登記表、前聯勤總部留守業務署81年1月25日簡便行文表
    （下稱系爭簡便行文表）、覃安慶寄交資料信封（下稱系爭
    信封）、申報戶籍證明書、退伍證明書、退輔會出具之無安
    養紀錄證明書、基隆市警察局在職證明書（下稱系爭在職證
    明書）、戶口名簿、戰士授田紀錄卡、戰士授田憑據、戰士
    授田憑據補償金領據為憑（見原審卷㈢第13、101、115、117
    、111、113、119、121、123至126、127至131頁），可知覃
    安慶業於80年12月間申請登記發給補償金，並於81年間繳補
    正所需文件後，業經政府收回戰士授田憑據原本，發給補償
    金。
　⑶上訴人雖否認申請補償金登記申請表及系爭信封上「覃安慶
    」簽名之真正，並抗辯覃安慶未申請核發補償金。惟經原審
    將申請核發補償金登記表及系爭信封上「覃安慶」之筆跡、
    印文，與覃安慶留存之印鑑申請書、印鑑登記申請書及臺灣
    銀行印鑑卡上之親書筆跡、印文，送交法務部調查局鑑定，
    鑑定結果顯示前開文件上之簽名、印文均出於同一人書寫、
    同一印章用印，有鑑定書為憑（見原審卷㈢第177至181頁）
    ，應認前開申請書及系爭信封上「覃安慶」之簽名為真正。
    參諸系爭在職證明書已載明其用途供申請戰士授田補償金使
    用（見原審卷㈢第121頁），及系爭信封郵戳日期為81年12月
    2日（見原審卷㈢第115頁），適在81年1月25日系爭簡便行文
    表通知覃安慶補正資料之後，而覃安慶申領戰士授田補償金
    應繳驗之戰士授田憑據、印章、國民身分證、就業或任職證
    明、退伍令等文件，現均由國防部收回保管等一切情事，足
    見覃安慶確已齊備申請發給補償金之要件，並向國防部為申
    領補償金之意思表示，上訴人前開抗辯核與事實不符，要非
    可採。
　⑷上訴人復抗辯覃安慶未領得補償金云云。惟經檢視國防部所
    保留覃安慶繳還之戰士授田憑據上，已經蓋用「補償金領訖
    」印記（見原審卷㈢129頁），再依退輔會檢送之覃安慶個人
    資料表記載，覃安慶已於85年間領戰士補償金10萬元（文號
    85年授田類），並由退輔會於92年5月10日校補前開資料登
    鍵在案（見本院卷第177頁），而前開資料係由退輔會審核
    確認國防部發布之退除役官兵資料，登鍵各類安置或異動資
    料，續經業管單位依實際狀況登鍵、匯整之，有退輔會111
    年8月30日函為憑（見本院卷第175頁），堪信覃安慶已領訖
    戰士授田補償金無訛。上訴人空言否認覃安慶已領取戰士授
    田補償金，亦非可採。
　⒋承上，覃安慶既自願交還系爭應有部分所有權狀予被上訴人
    ，並於繳還戰士授田憑據、領取補償金後，不再授田，則被
    上訴人自得請求覃安慶配合辦理系爭應有部分移轉登記，將
    系爭應有部分返還予中華民國，惟系爭應有部分迄未辦畢移
    轉登記國有之事實為兩造所不爭執（見不爭執事項㈠），是
    依首揭規定及說明，被上訴人在辦畢所有權移轉登記以前，
    僅對覃安慶取得取得移轉登記請求權，尚非系爭應有部分所
    有權人。被上訴人主張中華民國於57年11月1日覃安慶繳還
    授田土地，另接受就業安置時起，即原始取得系爭應有部分
    之所有權云云，於法尚有未合，為不足採。
　㈡被上訴人以中華民國管理機關之地位，先位主張依繼承及民
    法第179條規定，請求上訴人將系爭應有部分移轉登記為國
    有，有無理由？上訴人所為時效抗辯是否可採？
　⒈按無法律上之原因而受利益，致他人受損害者，應返還其利
    益。民法第179條前段定有明文。次按請求權因15年間不行
    使而消滅。消滅時效，自請求權可行使時起算。消滅時效，
    因承認而中斷。時效中斷者，自中斷之事由終止時，重行起
    算。民法第125條前段、第128條前段、第129條第1項第2款
    、第137條亦有明定。又民法第129 條第1項第2款所謂之承
    認，為認識他方請求權存在之觀念表示。此項承認無須一一
    明示其權利之內容及範圍等，以有可推知之表示行為即為已
    足，故如債務人之一部清償或緩期清償均可視為對於全部債
    務之承認（最高法院86年度台上字第3355號判決要旨參照）
    。再者，債務人於時效完成後所為之承認，固無中斷時效之
    可言，然既明知時效完成之事實而仍為承認行為，自屬拋棄
    時效利益之默示意思表示，且時效完成之利益，一經拋棄，
    即恢復時效完成前狀態，債務人顯不得再以時效業經完成拒
    絕給付，亦有最高法院96年度台上字第2658號判決要旨足參
    。
　⒉經查：
　⑴覃安慶於50年8月28日取得系爭應有部分，於57年11月1日改
    在基隆市政府民防指揮部擔任技工，並繳還系爭應有部分所
    有權狀予被上訴人後，自願離場，換回戰士授田憑據等情，
    業經本院審認如前，依戰士授田條例第8條第4項規定，戰士
    依其就業志願不願領受田地者，即不再授田，可見覃安慶於
    57年11月1日按其就業志願自願離場，即不再授田，覃安慶
    自離場時起，即失其取得系爭應有部分之法律上原因。惟覃
    安慶迄未將系爭應有部分移轉登記為國有，而受有財產上利
    益，致中華民國受有損害，依民法第179條規定，中華民國
    就系爭應有部分對覃安慶有不當得利債權存在，被上訴人身
    為中華民國之管理機關，其就系爭應有部分對覃安慶即有不
    當得利請求權存在。又上訴人為覃安慶之繼承人，並於107
    年4月11日就系爭應有部分辦畢繼承登記（見原審卷㈡第9至9
    7頁土地登記謄本），其自負有返還系爭應有部分予中華民
    國，並辦理移轉登記之義務，從而，被上訴人依繼承及民法
    第179條規定，請求上訴人將系爭應有部分移轉登記予被上
    訴人，係屬有據。
　⑵上訴人固抗辯：伊於107年間接獲地政機關通知逾期未辦理系
    爭應有部分繼承登記，始於107年4月11日辦畢繼承登記，自
    有法律上原因云云，並有屏東地政事務所107年3月15日逾期
    未辦繼承登記土地或建物通知單（下稱系爭通知單）為憑（
    見原審卷㈢第209頁）。惟覃安慶於自願離場，另任公職，取
    回戰士授田憑據，不再授田後，已失其取得系爭應有部分之
    法律上原因，並負有將系爭應有部分移轉登記予中華民國，
    以履行交還授田土地之義務，上訴人為覃安慶之繼承人，自
    應繼承此項義務。至於系爭通知單乃地政機關為避免民眾不
    知法律，疏未辦理繼承登記致喪失財產權利，所為善意提醒
    ，性質上係屬行政便民措施之一種，既非行政處分，亦不具
    重新賦予上訴人取得系爭應有部分權源之效力，自非上訴人
    取得系爭應有部分之法律上原因，上訴人前開抗辯為不可採
    。
　⒊上訴人另以：被上訴人之請求權應自57年11月1日覃安慶自願
    離場時起算15年，時效期間於72年11月1日屆滿，被上訴人
    在該期間內未行使其權利，其請求權已告消滅為由，拒絕將
    系爭應有部分移轉登記予被上訴人。查：
　⑴覃安慶於57年11月1日自願交還系爭應有部分所有權狀予被上
    訴人後，已接受就業安置（參見不爭執事項㈢），且系爭應
    有部分於覃安慶離場後，已由被上訴人所屬之隘寮農場接管
    ，業據被上訴人陳明在卷（見本院卷第124頁），上情核與
    戶口名簿登載覃安慶離場後，隨即在就業安置地點基隆市設
    立戶籍乙節相符（見原審卷㈢第123至125頁），應認真實，
    是由上情可知覃安慶已將系爭應有部分點交被上訴人，而有
    履行返還授田之認識及作為。佐以覃安慶於被上訴人之移轉
    登記請求權時效期間屆滿後（即72年11月1日以後），猶於8
    0年12月間依戰士授田憑據處理條例申請登記發給補償金，
    並交還戰士授田憑據，已如前述，益見覃安慶明知時效完成
    ，仍願交還授田，領取戰士授田補償金，其所為即屬拋棄時
    效利益之默示意思表示，該時效完成之利益一經拋棄，即恢
    復時效完成前狀態，自不得再以時效業經完成拒絕給付。上
    訴人為覃安慶之繼承人，其於覃安慶死亡後，因受時效中斷
    效力所拘束，亦不得以移轉登記請求權之15年時效已經完成
    為由，拒絕給付。
　⑵又被上訴人雖遲至原審110年10月6日辯論期日始追加依民法
    第179條規定，請求將系爭應有部分移轉登記為國有（見原
    審卷㈢第296、313頁），惟按請求權之行使，僅須起訴表明
    原因事實及請求實現權利之意思為已足，再觀諸起訴狀前後
    全文，已載明：覃安慶自願交還系爭應有部分後離場，並領
    取戰士補償金，不再授田，已喪失授田之所有權利，其繼承
    人即上訴人負有將系爭應有部分移轉登記為國有等情（見原
    審卷㈠第13至23頁），可見被上訴人於起訴時已有請求實現
    權利，將系爭應有部分登記為國有，並以被上訴人為管理機
    關之意思，只不過被上訴人就中華民國是否原始取得系爭應
    有部分，另有不同法律見解，故逕為請求塗銷上訴人繼承登
    記之聲明而已（見原審卷㈠第23頁）。惟前開原因事實及應
    適用之法律關係，既經原審闡明，並經被上訴人追加民法第
    179條為請求權基礎，表明權利行使之意思，自不能僅憑被
    上訴人遲至110年10月6日始追加民法第179條為請求權基礎
    ，遽謂其請求權已經消滅。
　⒋綜上，被上訴人以中華民國管理機關之地位，先位主張依民
    法第179條規定請求上訴人返還系爭土地應有部分，並辦理
    系爭應有部分移轉登記，為有理由。上訴人所為時效抗辯為
    不足採。　
　㈢被上訴人先位主張依繼承及民法第179條規定，請求被上訴人
    返還系爭徵收補償金，有無理由？　
　⒈按無法律上之原因而受利益，致他人受損害者，應返還其利
    益。雖有法律上原因，而其後已不存在者，亦同。民法第17
    9條定有明文。又判斷是否該當上揭不當得利之成立要件時
    ，應以「權益歸屬說」為標準，亦即倘欠缺法律上原因而違
    反權益歸屬對象取得其利益者，即應對該對象成立不當得利
    。而不當得利之成立，亦不以出於受損人之給付行為為限，
    如因受損人給付以外之行為，使他人之財產有所增益，亦可
    成立不當得利。有最高法院98年度台上字第1156號、102年
    度台上字第930號判決要旨足參。
　⒉經查：
　⑴交通部台灣區國道新道新建工程興辦第二高速公路後續九如
    林邊段工程，因需用742-6等7筆土地，奉台灣省政府88年5
    月24日府地二字第53010號函核准徵收，惟因覃安慶遲延受
    領，於88年12月7日提存地價補償費805,138元（即系爭徵收
    補償金），上訴人嗣於96年11月19日以覃安慶繼承人之地位
    ，領取系爭徵收補償金，有原法院提存所88年12月7日88年
    度存字第2191號提存通知書、96年11月19日領取提存物請求
    書為憑（見原審卷㈡第141至142、129頁），可見系爭徵收補
    償金提存時點係在覃安慶自願交還授田離場，且領取戰士授
    田補償金，繳還戰士授田憑據，不再授田之後。又742-6等7
    筆土地乃覃安慶獲政府授田之一部土地之事實，為兩造所不
    爭執，前開土地既經覃安慶於57年11月1日自願離場時交還
    被上訴人，而失其取得土地之法律上原因，縱使742-6等7筆
    土地在覃安慶履行移轉登記義務以前，因遭交通部徵收，致
    原物不存在，惟系爭徵收補償金乃前開土地之替代物，其取
    得仍無法律上原因，上訴人自負有將系爭徵收補償金返還中
    華民國之義務。上訴人猶以繼承為由，抗辯其領取系爭徵收
    補償金係有合法權源（見原審卷第123頁），為不足採。
　⑵上訴人另抗辯：伊已將系爭徵收補償金花用一空，再無利益
    存在，而免負返還責任云云。惟按民法第182條第1項所謂「
    所受之利益已不存在」，非指所受利益之原形不存在者而言
    ，原形雖不存在，而實際上受領人所獲財產總額之增加現尚
    存在，不得謂利益不存在。如不當得利之受領人所受利益為
    金錢時，因金錢具有高度可代替性及普遍使用性，祇須移入
    受領人之財產中，即難以識別，是原則上無法判斷其存在與
    否，除非受領人能明確證明確以該金錢贈與他人，始可主張
    該利益不存在（最高法院93年度台上字第1980號判決要旨參
    照）。查上訴人自承已將系爭徵收補償金陸續花用完畢，帳
    戶餘額僅4,772元，並提出上訴人設於玉山銀行蘆洲分行帳
    號0000000000000帳戶存摺內頁明細為憑（見原審卷㈢第270
    、275至276頁），可見上訴人之總體財產額確因領取系爭徵
    收補償金而增加，自受有利益，其抗辯要非可採。
　⒊從而，上訴人無法律上原因領取系爭徵收補償金，而受有利
    益，致被上訴人受有損害，被上訴人依民法第179條規定，
    請求上訴人返還系爭徵收補償金，為有理由。
七、綜上所述，被上訴人先位聲明主張依繼承及民法第179條規
    定，請求上訴人將系爭應有部分移轉登記為中華民國所有，
    管理者為被上訴人，並應給付被上訴人805,138元，為有理
    由，應予准許。備位聲明即無庸再論。原審依被上訴人之先
    位聲明為上訴人敗訴之判決，理由雖有不同，惟結論係屬一
    致，仍應予維持。上訴人猶執前詞指摘原判決不當，求予廢
    棄改判，為無理由，應駁回其上訴。
八、本件事證已臻明確，兩造其餘之攻擊或防禦方法及所用之證
    據，經本院斟酌後，認為均不足以影響本判決之結果，爰不
    逐一論列，附此敘明。
九、據上論結，本件上訴為無理由，依民事訴訟法第449條第2項
    、第78條，判決如主文。
中　　華　　民　　國　　111 　年　　11　　月　　16　　日
                            民事第六庭
                                審判長法  官  魏式璧
                                      法  官  郭慧珊
                                      法  官  賴文姍
以上正本證明與原本無異。
如對本判決上訴，須於判決送達後20日內向本院提出上訴狀，其
未表明上訴理由者，應於上訴後20日內向本院提出上訴理由書（
均須按他造當事人之人數附繕本）。上訴時應提出委任律師或具
有律師資格之人之委任狀，並依附註條文規定辦理。如委任律師
提起上訴者，應一併繳納上訴審裁判費。
中　　華　　民　　國　　111 　年　　11　　月　　16　　日
                                      書記官  許珈綺
附註：
民事訴訟法第466條之1：
對於第二審判決上訴，上訴人應委任律師為訴訟代理人，但上訴
人或其法定代理人具有律師資格者，不在此限。
上訴人之配偶、三親等內之血親、二親等內之姻親，或上訴人為
法人、中央或地方機關時，其所屬專任人員具有律師資格並經法
院認適當者，亦得為第三審訴訟代理人。
第1項但書及第2項情形，應於提起上訴或委任時釋明之。